臺灣高等法院刑事判決　　　　　　　　95年度上訴字第4466號
　　上　訴　人　臺灣臺北地方法院檢察署檢察官
　　被　　　告　乙○○
上列上訴人因被告常業詐欺案件，不服臺灣臺北地方法院95年度
訴更（一）字第6號，中華民國95 年10月31日第一審判決（起訴
案號：臺灣臺北地方法院檢察署94 年度偵字第16086號）提起上
訴，本院判決如下：
    主  文
原判決撤銷，發回臺灣臺北地方法院。
    理  由
一、公訴意旨略以：被告乙○○可預見提供自己之金融帳戶予他
    人使用，將幫助他人作為實施詐欺取財之財產性犯罪收取款
    項之工具，竟仍不違其本意，而基於提供自己之金融帳戶予
    他人用以幫助詐欺取財之犯意，於民國（下同）93年12月上
    旬之不詳時間，將其前所申請如附表一所示之11家銀行或郵
    局存款帳戶之存摺、提款卡、密碼，交予一不詳姓名年籍之
    成年人，嗣該不詳姓名年籍之人取得上開存摺、提款卡及密
    碼後，旋以帳號xdgfsja 號，並假冒「甲○○」之姓名，在
    雅虎奇摩拍賣網站上，刊登拍賣手機之訊息，向不特定人佯
    稱有數款行動電話欲標售，嗣有告訴人丙○○於93年12月26
    日上網瀏覽而得知上開拍賣訊息後，均陷於錯誤而在上開拍
    賣網站上競標，迨丙○○得標並撥打0000000000電話確認之
    際，上開不詳姓名之人即向丙○○續予謊稱於接獲其匯款並
    經確認後，翌日即能收到其等標得之行動電話云云，丙○○
    不疑有他，遂同於93 年12月27日下午5時59分許，前往基隆
    市○○ 路郵局，以自動提款機轉帳方式，將新臺幣（下同）
    8200元之款項，依指示匯入如附表所示編號１之帳戶內，而
    前開款項則旋於同日遭提領一空。嗣因丙○○久未接獲標得
    之行動電話，始知受騙而報警處理。因認被告乙○○涉犯刑
    法第340條、第30條之幫助常業詐欺罪嫌等語。
二、原判決意旨略以：按同一案件繫屬於有管轄權之數法院者，
    由繫屬在先之法院審判之；依刑事訴訟法第8 條之規定不得
    為審判者，法院應諭知不受理之判決，並得不經言詞辯論為
    之。刑事訴訟法第第8條、第303條第7款、第307條分別定有
    明文。此項原則，關於實質上一罪或裁判上一罪，均有其適
    用（最高法院87 年度台非字第210號裁判要旨參照）。而常
    業犯罪，性質上屬多數行為之集合犯，法律上擬制為一罪，
    學理上稱為實質上一罪（最高法院92年度台上字第4959號裁
    判要旨參照）。故常業犯之一部分犯罪事實，曾經檢察官起
    訴者，依刑事訴訟法第267條之規定，依審判不可分原則，
    其效力當然及於全部，受訴法院應就構成同一案件之全部犯
    罪事實予以審判（最高法院81年度台上字第2803號裁判要旨
    參照）。查被告乙○○另與陳國豊（綽號「小王」）、周松
    霖（綽號「小陳」）、許惟淇（綽號「小真」）及姓名年籍
    不詳綽號「豆漿」之成年男子等人，組成「假中獎、真詐財
    」常業詐騙集團。由陳國豊指示周松霖、許惟淇在報紙分類
    廣告欄刊登內容為：「高價收購郵銀簿，急用立即轉現金，
    另收市話、電話卡、0000000000」之廣告，俟不特定賣方以
    電話與周松霖、許惟淇聯絡後，再由乙○○出面與賣方接觸
    洽談，以每支行動電話1500元至2000元間、郵局金融帳戶60
    00元至1萬元間，銀行金融帳戶5000 元至6000元間不等之代
    價收購後，再以每支行動電話3000 元、郵局金融帳戶1萬元
    至1萬2000元間、銀行金融帳戶8000 元之代價轉售予陳國豊
    。陳國豊將收購之金融機構帳戶提款卡測試無誤後，以電話
    0000000000000 號將該等帳戶之戶名、帳號及密碼回報在大
    陸地區之「豆漿」；收購之行動電話則供作詐欺集團成員間
    通聯時掩飾身分，以規避查緝之用。嗣於93年10月、11月間
    及94 年8間，「豆漿」等人所組成之詐騙集團成員，以電話
    或簡訊通知被害人，佯稱渠等已中獎須支付手續費、稅金或
    信用卡遭盜刷，須至提款機依指示操作，致被害人誤以為中
    獎或遭盜刷而陷於錯誤，分別將款項匯入帳戶，其被害人、
    時間、匯款金額、帳戶，詳如附表二之記載。陳國豊則將匯
    款提領，於每日17時前以電話與「豆漿」對帳，確認當日詐
    得之款項。而「豆漿」則於每週五指派姓名年籍不詳之人在
    臺北縣板橋市、樹林市、中和市及市等地區，收取由陳國豊
    提領之款項，並於每月最後一週之週五，由該收款之人交付
    10萬元予陳國豊作為其每月之報酬。經被害人報警循線查獲
    ，並扣得如附表三所示之物，另經臺灣板橋地方法院檢察署
    檢察官偵查終結，以被告乙○○涉有共犯刑法第340 條之常
    業詐欺罪嫌及洗錢防制法第9條第3項之常業洗錢罪嫌，於95
    年1月31日向臺灣板橋地方法院提起公訴，95年2月10日繫屬
    於臺灣板橋地方法院。本案與另案被告同一，且被告坦承另
    案臺灣板橋地方法院之共同常業洗錢罪嫌，係收購他人帳戶
    及行動電話後再「轉售」給陳國豊，本件則係「出售」自己
    所有之帳戶，一為收購他人帳戶再轉售手法、一為出售自己
    帳戶，均屬販賣人頭帳戶行徑。又被告既早於93年10、11月
    間已經以「收購人頭帳戶、行動電話再轉售」用以共同詐財
    ，則其於係93年12月中旬，出售自己帳戶，衡諸常情，斷無
    不知出售帳戶之目的所在，縱其以帳戶遺失否認本件犯行，
    然常人何能於一週內連開十一帳戶，復能同時遺失，且均將
    密碼遺失供他人知悉使用，被告應知其販售自己帳戶係供他
    人詐欺使用。雖另案為「共同」之犯意，本案起訴 「幫助」
    之犯意，但被告主觀上此等帳戶均供他人用以詐欺之認知，
    並無二致，自不能拘泥起訴書之記載，而對被告在經驗法則
    下，實際上所應有之主觀故意略而不論。佐以本件被訴幫助
    常業詐欺罪之「出售人頭帳戶」，時間係93年12月上旬，另
    案被訴共同常業詐欺罪嫌及共同常業洗錢罪嫌之「收購人頭
    帳戶、行動電話」用以詐財之時間，係93年10、11月間及94
    年8、9月間，二者顯有實施同種類行為之反覆性。另「幫助
    常業詐欺」與「共同常業詐欺」，其基本犯罪構成要件（常
    業詐欺）相同，就犯罪競合關係而言，依重形式（正犯）吸
    收輕形式（從犯）之原則（最高法院91年度台上字第3215號
    裁判要旨參照），應論以共同常業詐欺。承此上開二案件，
    被告同一，犯罪事實同一（常業犯之實質上一罪），且犯罪
    故意與犯罪方法亦均屬同一，係屬刑事訴訟法第8 條所稱「
    同一案件」甚明。檢察官就具有同一案件關係之本件幫助常
    業詐欺犯行，依一事不再理原則，自不得向法院重行起訴。
    本件被告乙○○經臺灣臺北地方法院檢察署檢察官於95 年4
    月25日提起公訴，95 年5月24日繫屬法院，為重行起訴且繫
    屬時間在後之案件，依法不得為實體判決，乃諭知不受理之
    判決，固非無見。
三、惟查：本件被告乙○○被訴之犯罪事實，係以「不確定」之
    犯罪故意，「出售」個人金融機關帳戶予不詳姓名之人，作
    為幫助詐欺之手段。而另案臺灣板橋地方法院審理之案件，
    係被告乙○○以「確定」之犯罪故意，「收購」他人之金融
    機關帳戶，作為自己詐欺犯罪及洗錢之工具。二者間犯罪手
    法、態樣、主觀犯意，尚有歧異，事實並不一致。則被告乙
    ○○究竟是否基於同一概括犯意或常業犯意，其幫助他人犯
    罪，與自己犯罪之間，主觀上不確定故意及確定之故意間，
    是否可認屬犯罪事實相同之同一案件，允宜詳為查核審究，
    本院前次發回意旨業已指明，原審遽為不受理之判決，自難
    昭折服。檢察官上訴意旨執此指摘原判決不當，為有理由，
    應由本院將原判決撤銷發回，詳予調查後，另為適當之判決
    ，並不經言詞辯論為之。
據上論斷，應依刑事訴訟法第369條第1項但書、第372條，判決
如主文。
中　　華　　民　　國　　96　　年　　2 　　月　　27　　日
                　刑事第十庭　審判長法　官　楊炳禎
                                　　法　官　陳博志
                                　　法　官　李春地
以上正本證明與原本無異。
如不服本判決，應於收受送達後十日內向本院提出上訴書狀，其
未敘述上訴之理由者並得於提起上訴後十日內向本院補提理由書
（均須按他造當事人之人數附繕本）。
                                　　書記官　邵淑津
中　　華　　民　　國　　96　　年　　3 　　月　　1 　　日
附表一：
┌──┬─────┬──────┬─────┬────┐
│編號│銀行名稱　│銀行帳號　　│開戶日期　│往來是否│
│　　│　　　　　│　　　　　　│　　　　　│異常　　│
├──┼─────┼──────┼─────┼────┤
│１　│國泰世華銀│000000000000│93年12月16│是　　　│
│　　│行北新分行│　　　　　　│日　　　　│　　　　│
├──┼─────┼──────┼─────┼────┤
│２　│台新國際商│000000000000│93年12月16│是　　　│
│　　│業銀行　　│　　　　　　│日　　　　│　　　　│
├──┼─────┼──────┼─────┼────┤
│３　│合作金庫銀│000000000000│93年12月15│是　　　│
│　　│行六合分行│　　　　　　│日　　　　│　　　　│
├──┼─────┼──────┼─────┼────┤
│４　│臺灣新光商│000000000000│93年12月15│是　　　│
│　　│業銀行新店│　　　　　　│日　　　　│　　　　│
│　　│分行　　　│　　　　　　│　　　　　│　　　　│
├──┼─────┼──────┼─────┼────┤
│５　│臺北富邦商│000000000000│93年12月15│是　　　│
│　　│業銀行新店│　　　　　　│日　　　　│　　　　│
│　　│分行　　　│　　　　　　│　　　　　│　　　　│
├──┼─────┼──────┼─────┼────┤
│６　│安泰商業銀│000000000000│93年12月23│是　　　│
│　　│行景美分行│　　　　　　│日　　　　│　　　　│
├──┼─────┼──────┼─────┼────┤
│７　│臺北國際商│000000000000│93年12月16│是　　　│
│　　│業銀行新店│0　　　　　 │日　　　　│　　　　│
│　　│分行　　　│　　　　　　│　　　　　│　　　　│
├──┼─────┼──────┼─────┼────┤
│８　│中國信託商│000000000000│93年12月16│是　　　│
│　　│業銀行　　│　　　　　　│日　　　　│　　　　│
├──┼─────┼──────┼─────┼────┤
│９　│玉山銀行新│000000000　 │93年12月16│是　　　│
│　　│店分行　　│　　　　　　│日　　　　│　　　　│
├──┼─────┼──────┼─────┼────┤
│１０　│聯邦商業銀│000000000000│93年12月15│靜止戶　│
│　　│行新店分行│　　　　　　│日　　　　│　　　　│
├──┼─────┼──────┼─────┼────┤
│　│上海商業儲│000000000000│93年12月16│靜止戶　│
│　　│蓄行新店分│　　　　　　│日　　　　│　　　　│
│　　│行　　　　│　　　　　　│　　　　　│　　　　│
└──┴─────┴──────┴─────┴────┘
 附表二
┌──┬──────┬──────┬────┬────┬────┬────┐
│編號│被害人　　　│匯入日期　　│匯入款項│匯入帳戶│匯入帳戶│匯入帳戶│
│　　│　　　　　　│（民國）　　│新臺幣元│戶名　　│金融機構│局號帳號│
├──┼──────┼──────┼────┼────┼────┼────┤
│一　│關家波　　　│93.10.29　　│9萬　　 │張殷誌　│萬泰銀行│00000000│
│　　│　　　　　　│　　　　　　│2,450元 │　　　　│新店分行│0000000 │
├──┼──────┼──────┼────┼────┼────┼────┤
│二　│郭秋田　　　│93.10.30　　│2萬　　 │張殷誌　│玉山銀行│00000000│
│　　│　　　　　　│　　　　　　│9,688元 │　　　　│新店分行│00000000│
├──┼──────┼──────┼────┼────┼────┼────┤
│三　│謝函芳　　　│93.11.03　　│6萬　　 │張殷誌　│華南銀行│00000000│
│　　│　　　　　　│　 　　　　 │　　　　│　　　　│新店分行│3687　　│
├──┼──────┼──────┼────┼────┼────┼────┤
│四　│沈怡青　　　│94.08.29　　│匯款6次 │陳福泰　│高雄新興│0000000 │
│　　│　　　　　　│　　　　　　│總計：　│　　　　│郵局　　│0000000 │
│　　│　　　　　　│94.08.31　　│338萬　 │李忠義　│高雄旗津│0000000 │
│　　│　　　　　　│　　　　　　│3,500元 │　　　　│郵局　　│0000000 │
│　　│　　　　　　│94.09.02　　│　　　　│　　　　│高雄社東│0000000 │
│　　│　　　　　　│　　　　　　│　　　　│　　　　│郵局　　│0000000 │
│　　│　　　　　　│94.09.05　　│　　　　│吳晉佑　│高雄仁武│0000000 │
│　　│　　　　　　│　　　　　　│　　　　│　　　　│郵局　　│0000000 │
├──┼──────┴──────┴────┴────┴────┴────┤
│總計│356萬5,638元　　　　　　　　　　　　　　　　　　　　　　　　　　　│
└──┴─────────────────────────────────┘
 附表三
┌──┬───────────┬──┬──┬──────┐
│編號│扣押物名稱　　　　　　│單位│數量│所（持）有人│
├──┼───────────┼──┼──┼──────┤
│一　│NOKIA行動電話（門號： │ 支 │ 1　│陳國豊　　　│
│    │ 000000000）　　　　　│　　│　　│　　　　　　│
├──┼───────────┼──┼──┼──────┤
│二　│NOKIA行動電話（門號： │ 支 │ 1　│陳國豊　　　│
│  　│0000000000）　　　　　│　　│　　│　　　　　　│
├──┼───────────┼──┼──┼──────┤
│三　│摩托羅拉行動電話（門號│ 支 │ 1　│陳國豊　　　│
│　　│：0000000000）　　　　│　　│　　│　　　　　　│
├──┼───────────┼──┼──┼──────┤
│四　│筆記本　　　　　　　　│ 本 │ 1　│陳國豊　　　│
├──┼───────────┼──┼──┼──────┤
│五　│玉山銀行金融卡（帳號：│ 張 │ 1　│陳國豊　　　│
│　　│0000000000000）　　　 │　　│　　│　　　　　　│
├──┼───────────┼──┼──┼──────┤
│六　│臺北富邦銀行金融卡（帳│ 張 │ 1　│陳國豊　　　│
│　　│號：000000000000）　　│　　│　　│　　　　　　│
├──┼───────────┼──┼──┼──────┤
│七　│中華銀行現金卡（帳號：│ 張 │ 1　│陳國豊　　　│
│　　│00000000000000）　　　│　　│　　│　　　　　　│
├──┼───────────┼──┼──┼──────┤
│八　│華南銀行現金卡（帳號：│ 張 │ 1　│陳國豊　　　│
│　　│000-000000000　　　　 │　　│　　│　　　　　　│
├──┼───────────┼──┼──┼──────┤
│九　│中國信託現金卡（帳號：│ 張 │ 1　│陳國豊　　　│
│　　│000000000000）　　　　│　　│　　│　　　　　　│
├──┼───────────┼──┼──┼──────┤
│一○│第一銀行金融卡（帳號：│ 張 │ 1　│陳國豊　　　│
│　　│000-00-000000）　　　 │　　│　　│　　　　　　│
├──┼───────────┼──┼──┼──────┤
│一一│合作金庫銀行金融卡（帳│ 張 │ 1　│陳國豊　　　│
│　　│號：0000000000000）　 │　　│　　│　　　　　　│
├──┼───────────┼──┼──┼──────┤
│一二│台新銀行VISA信用卡（帳│ 張 │ 1　│陳國豊　　　│
│　　│號：　　　　　　　　　│　　│　　│　　　　　　│
│　　│0000-0000-0000-0000） │　　│　　│　　　　　　│
├──┼───────────┼──┼──┼──────┤
│一三│中國石油VISA信用卡（帳│ 張 │ 1　│陳國豊　　　│
│　　│號：　　　　　　　　　│　　│　　│　　　　　　│
│　　│0000-0000-0000-0000） │　　│　　│　　　　　　│
├──┼───────────┼──┼──┼──────┤
│一四│台新銀行現金用卡（帳號│ 張 │ 1　│陳國豊　　　│
│　　│：0000-00-0000000-0） │　　│　　│　　　　　　│
│　　│　　　　　　　　　　　│　　│　　│　　　　　　│
├──┼───────────┼──┼──┼──────┤
│一五│自動櫃員機交易明細表　│ 張 │ 6　│陳國豊　　　│
├──┼───────────┼──┼──┼──────┤
│一六│網路銀行啟用密碼單（戶│ 張 │ 1　│陳國豊　　　│
│　　│名：王英塾、身分證字號│　　│　　│　　　　　　│
│　　│Ｚ000000000）　　　　　│　　│　　│　　　　　　│
├──┼───────────┼──┼──┼──────┤
│一七│瑪凱電話卡　　　　　　│ 張 │ 1　│陳國豊　　　│
├──┼───────────┼──┼──┼──────┤
│一八│USB隨身碟　　　　　　 │ 個 │ 1　│陳國豊　　　│
├──┼───────────┼──┼──┼──────┤
│一九│存款憑條　　　　　　　│ 張 │ 3　│陳國豊　　　│
├──┼───────────┼──┼──┼──────┤
│二○│便條紙　　　　　　　　│ 張 │ 1　│陳國豊　　　│
├──┼───────────┼──┼──┼──────┤
│二一│便條紙　　　　　　　　│ 張 │ 2　│周松霖　　　│
├──┼───────────┼──┼──┼──────┤
│二二│神州卡　　　　　　　　│ 張 │ 1　│周松霖　　　│
├──┼───────────┼──┼──┼──────┤
│二三│行動電話SIM卡　　　　 │ 張 │ 3　│周松霖　　　│
├──┼───────────┼──┼──┼──────┤
│二四│陳世緯國民身分證　　　│ 張 │ 1　│周松霖　　　│
├──┼───────────┼──┼──┼──────┤
│二五│陳世緯健保卡　　　　　│ 張 │ 1　│周松霖　　　│
├──┼───────────┼──┼──┼──────┤
│二六│行動電話手機　　　　　│ 支 │ 6　│周松霖　　　│
├──┼───────────┼──┼──┼──────┤
│二七│行動電話SIM卡（0000000│ 張 │ 2　│許惟淇　　　│
│　　│934164、0000000000000 │　　│　　│　　　　　　│
│　　│）　　　　　　　　　　│　　│　　│　　　　　　│
├──┼───────────┼──┼──┼──────┤
│  八│馬曉惠、王英泰電話申請│ 張 │ 2　│許惟淇　　　│
│　　│書　　　　　　　　　　│　　│　　│　　　　　　│
├──┼───────────┼──┼──┼──────┤
│二九│BENQ行動電話手機（門號│ 支 │ 1　│許惟淇　　　│
│　　│：0000000000）　　　　│　　│　　│　　　　　　│
├──┼───────────┼──┼──┼──────┤
│三○│房屋租賃契約書（出租人│ 張 │ 1　│許惟淇　　　│
│　　│：林慧倫、承租人：陳世│　　│　　│　　　　　　│
│　　│緯）　　　　　　　　　│　　│　　│　　　　　　│
├──┼───────────┼──┼──┼──────┤
│三一│0926XXX584行動電話收據│ 張 │ 3　│許惟淇　　　│
├──┼───────────┼──┼──┼──────┤
│三二│便條紙　　　　　　　　│ 張 │ 1　│許惟淇　　　│
├──┼───────────┼──┼──┼──────┤
│三三│空軍一號名片　　　　　│ 張 │ 1　│許惟淇　　　│
├──┼───────────┼──┼──┼──────┤
│三四│萬泰銀行金融卡（帳號：│ 張 │ 1　│許惟淇　　　│
│　　│000-000000000）　　　 │　　│　　│　　　　　　│
├──┼───────────┼──┼──┼──────┤
│三五│大眾銀行金融卡（帳號：│ 張 │ 1　│許惟淇　　　│
│　　│000-00-000000-0）　　 │　　│　　│　　　　　　│
├──┼───────────┼──┼──┼──────┤
│三六│中國信託銀行金融卡（帳│ 張 │ 1　│許惟淇　　　│
│　　│號：000000000000）　　│　　│　　│　　　　　　│
├──┼───────────┼──┼──┼──────┤
│三七│臺北富邦銀行金融卡（帳│ 張 │ 1　│許惟淇　　　│
│　　│號：00000000000000）　│　　│　　│　　　　　　│
├──┼───────────┼──┼──┼──────┤
│三八│臺北富邦銀行金融卡（帳│ 張 │ 1　│許惟淇　　　│
│　　│號：000000000000）　　│　　│　　│　　　　　　│
├──┼───────────┼──┼──┼──────┤
│三九│郵政儲金金融卡（帳號：│ 張 │ 1　│許惟淇　　　│
│　　│00000000000000）　　　│　　│　　│　　　　　　│
├──┼───────────┼──┼──┼──────┤
│四○│中華銀行金融卡（帳號：│ 張 │ 1　│許惟淇　　　│
│　　│000-00-000000-0-00）　│　　│　　│　　　　　　│
├──┼───────────┼──┼──┼──────┤
│四一│臺南企銀金融卡（帳號：│ 張 │ 1　│許惟淇　　　│
│　　│0000-000-000000）　　 │　　│　　│　　　　　　│
├──┼───────────┼──┼──┼──────┤
│四二│第一銀行金融卡（帳號：│ 張 │ 1　│許惟淇　　　│
│　　│000-00-000000）　　　 │　　│　　│　　　　　　│
├──┼───────────┼──┼──┼──────┤
│四三│ASUS行動電話手機　　　│ 支 │ 1　│許惟淇　　　│
├──┼───────────┼──┼──┼──────┤
│四四│NOKIA行動電話（門號： │ 支 │ 1　│乙○○　　　│
│　　│0000000000）　　　　　│　　│　　│　　　　　　│
├──┼───────────┼──┼──┼──────┤
│四五│台灣大哥大行動電話SIM │ 張 │ 1　│乙○○　　　│
│　　│卡（門號：0000000000）│　　│　　│　　　　　　│
├──┼───────────┼──┼──┼──────┤
│四六│筆記本　　　　　　　　│ 本 │ 1　│乙○○　　　│
├──┼───────────┼──┼──┼──────┤
│四七│郵政國內匯款執據　　　│ 張 │ 1　│乙○○　　　│
├──┼───────────┼──┼──┼──────┤
│四八│游宗湛、梁家源、翁彩華│ 張 │ 6　│乙○○　　　│
│　　│、邱照益、古勝輝國民身│　　│　　│　　　　　　│
│　　│分證影本　　　　　　　│　　│　　│　　　　　　│
├──┼───────────┼──┼──┼──────┤
│四九│陳玠宏、柯毓婷全民健康│ 張 │ 2　│乙○○　　　│
│　　│保險卡　　　　　　　　│　　│　　│　　　　　　│
├──┼───────────┼──┼──┼──────┤
│五○│柯毓婷國民身分證　　　│ 張 │ 1　│乙○○　　　│
├──┼───────────┼──┼──┼──────┤
│五一│紙條　　　　　　　　　│ 張 │ 2　│乙○○　　　│
└──┴───────────┴──┴──┴──────┘
